【裁判字號】    92,上訴,627
【裁判日期】    920612
【裁判案由】    常業重利等
【裁判全文】
臺灣高等法院高雄分院刑事判決          九十二年度上訴字第六二七號
    上  訴  人
    即  被  告  丁○○
右上訴人因常業重利等案件，不服臺灣高雄地方法院九十一年度訴字第一三九七號中
華民國九十二年三月三日第一審判決（起訴案號：臺灣高雄地方法院檢察署九十年度
偵字第一八八六０號），提起上訴，本院判決如左：
      主      文
原判決關於常業重利及其定執行刑部分撤銷。
丁○○共同以乘他人急迫貸以金錢，而取得與原本顯不相當之重利為常業，處有期徒
刑柒月。扣案之帳冊壹本、行動電話晶片壹枚均沒收。
其他上訴駁回。
右開撤銷改判部分所處有期徒刑柒月，扣案之帳冊壹本、行動電話晶片壹枚，均沒收
。與上訴駁回部分所處有期徒刑月、肆月，應執行有期徒刑壹年。扣案之帳冊壹本
、行動電話晶片壹枚，均沒收。
      事      實
一、丁○○與經營俗稱「地下錢莊」、真實姓名年籍不詳之成年男子數人，自民國九
    十年六月間起，共同基於常業重利之犯意聯絡，由丁○○負責居間媒介，乘不特
    定人需錢急迫之際貸以金錢，藉此取得與原本顯不相當之重利，並恃以維生，丁○○復並與地下錢莊成員約定以新台幣（下同）一千元之代價，負責向債務人催
    討本息，並以其所有之0000000000號行動電話為聯絡工具。丁○○遂
    先後乘乙○○、丙○○、戊○○○、己○○等人急需用錢之際，於附表一所示之
    時、地，分別貸予一萬二千元或一萬元，並均簽發面額三萬元之本票一紙以供擔
    保，借款一萬二千元者，每三天應償還一千五百元，分十期攤還，借款一萬元者
    ，每三天應償還一千二百元，分十期攤還，以此方式向乙○○等人分別取得相當
    於年息百分之三百及百分之二百四十之與原本顯不相當之重利。
二、丁○○與地下錢莊成員貸放一萬二千元予戊○○○後，因戊○○○於清償三期計
    四千五百元後，無力償還剩餘款項，丁○○與真實姓名年籍不詳之成年男子二人
    遂於九十年七月三十一日晚上，另行基於傷害人身體之犯意聯絡，由丁○○聯繫
    戊○○○而獲知其所在地後，便通知該真實姓名年籍不詳之成年男子前往高雄市
    前鎮區○○街，於同日晚上十一時許手持木棍毆打戊○○○，致戊○○○受有頭
    部及雙腳挫傷等傷害。
三、丁○○與地下錢莊成員貸放款項予乙○○等人後，因乙○○等人無力償還所有欠
    款，竟另行基於恐嚇之概括犯意聯絡，於附表二所示時、地，以如附表二所示言
    語恫嚇乙○○等人，致乙○○等人均心生畏懼，足以生危害於安全。嗣為警據報
    ，於九十年九月二十六日下午一時五十分許，至高雄市左營區合群里合群新村一
    五四號（起訴書誤載為東門路一○七巷十九號二樓之一）搜索查獲，並扣得其所
    有之帳冊一本、行動電話晶片一枚。
四、案經乙○○、戊○○○、丙○○、己○○訴由高雄市政府警察局鹽埕分局移送臺
    灣高雄地方法院檢察署檢察官偵查起訴。
    理  由
一、訊據上訴人即被告丁○○對於居間介紹乙○○等人向地下錢莊借款，並約定以一
    千元之代價，負責催討本息之事實固不諱言，惟矢口否認有上開常業重利、傷害
    及恐嚇之犯行，辯稱：伊並非經營地下錢莊之人，僅是幫錢莊代收款項，且伊並
    未獲得任何利益；九十年七月三十一日伊並未遇到戊○○○，不知道她為何會被
    打，且伊亦未恐嚇乙○○、丙○○、戊○○○及己○○或說過那些恐嚇話語云云
    。經查：
  (一)被告前揭居間媒介，乘不特定人需錢急迫之際貸以金錢，藉此取得年息百分之三
    百或百分之二百四十重利之事實，業據告訴人乙○○、丙○○、戊○○○於警訊
    時及己○○於警訊及原審調查時指訴綦詳，復有被告登載收款情形之帳冊一本及
    做為聯絡工具之行動電話晶片一枚扣案可資佐證，此部分之事實，堪以認定。按
    現行刑法關於正犯、從犯之區別，依最高法院所採見解，係以其主觀之犯意及客
    觀之犯行為標準，凡以自己犯罪之意思而參與犯罪，無論其所參與者是否犯罪構
    成要件之行為，皆為正犯，其以幫助他人犯罪之意思而參與犯罪，其所參與者，
    苟係犯罪構成要件之行為，亦為正犯，必以幫助他人犯罪之意思而參與犯罪，其
    所參與者又為犯罪構成要件以外之行為，始為從犯（最高法院二十五年上字第二
    二五三號判例參照）。查被告丁○○明知經營「地下錢莊」之真實姓名年籍不詳
    成年男子數人，係以乘人急迫貸以金錢而取得與原本顯不相當之重利為業，仍居
    間介紹急需用錢之乙○○等人向其等貸款，並與地下錢莊成員約定一千元之代價
    代收帳款，已如前述，足見其已參與常業重利犯行之構成要件行為，自屬常業重
    利犯行之共同正犯無訛。另被告既係以如右揭事實欄所記載之計算方式計算利息
    ，換算成週年利率，即高達百分之三百及百分之二百四十，顯已超過民法第二百
    零五條所規定週年百分之二十之法定利率甚鉅，自屬取得與原本顯不相當之重利
    。再者，乙○○等人借款均係一萬二千元或一萬元之小額借款，亦均僅一個月期
    限之短期借款，竟簽發遠超過本息之面額三萬元本票一紙以供擔保，且均願意負
    擔附表所示之百分之三百及百分之二百四十之高利，足見乙○○等人於借款之初
    ，顯有急迫之情形，始願承擔高利透過被告之介紹向地下錢莊成員貸款，至為明
    確。又被告丁○○係以一千元代價代為催討帳款，且由其負責催討對象之借款人
    數眾多，顯係反覆以此營利謀生無訛。綜上，被告所犯常業重利之犯行，事證明
    確，堪以認定。
  (二)戊○○○因無法返還所餘借款，由丁○○以電話與其聯繫得知所在地點後，通知
    二名真實姓名年籍不詳之成年男子前往其所在地，手持木棍於右揭時、地毆打戊○○○成傷等事實，業據告訴人戊○○○於警訊時指訴明確，並有其診斷證明書
    一紙附於警卷可稽。復參以告訴人戊○○○於警訊中指訴：丁○○於伊遭毆打當
    日晚上告知伊：如再不還錢，今天要叫所有手下全部出動抓妳，如果被我們抓到
    要打得妳很慘等語，並於九十年八月三十一日晚上十時許，因伊無法還錢，丁○○帶來之一名手下以很兇之語氣罵我三字經，且恐嚇伊如不還錢，就不像上次腳
    傷而已，要讓伊坐輪椅等語，告訴人乙○○於警訊時亦指訴：地下錢莊的人曾打
    電話予伊，告知若再不還錢的話，由其等來處理，要讓伊比戊○○○更嚴重等語
    ，足見毆打告訴人戊○○○成傷之二名男子係經營地下錢莊之成員，因告訴人戊○○○無法返還借款，經丁○○之通知始動手毆打戊○○○，是被告與毆打戊○○○之人顯有犯意之聯絡無訛，被告空言辯稱：戊○○○被毆打時，伊並未在場
    等語，顯係事後卸責之詞，尚不因而解免其共同傷害之罪責。從而，被告此部分
    傷害之行為，事證已臻明確，犯行堪以認定。
  (三)被告前揭連續恐嚇之事實，業據告訴人乙○○、丙○○、戊○○○於警訊時及己○○於警訊及原審調查時指訴綦詳，而依上開告訴人等所指訴遭恐嚇之情節內容
    大致相符，是彼此相互佐證，應認告訴人等指訴之情節非虛。復參以被告於原審
    調查時自承：係以一千元代價代錢莊催討帳款，若未收取帳款完畢時，其須負保
    證責任等語（見原審九十一年五月三十一日訊問筆錄），是被告既為避免地下錢
    莊成員要其負責，推認被告因而向乙○○、丙○○、戊○○○及己○○為上開恐
  嚇話語，亦符常情，足見被告前揭辯解：並未向乙○○等人恐嚇云云，尚不足採
    。綜上所述，本件事證已臻明確，被告此部分之犯行，堪以認定。
二、按刑法上所謂常業犯，指反覆以同種類行為為目的之社會活動之職業性犯罪而言
    ，至於犯罪所得之多寡，是否恃此犯罪為唯一之謀生職業，則非所問，縱令兼有
    其他職業，仍無礙於該常業犯罪之成立（最高法院八十五年度台上字第五一Ｏ號
    判例參照）。核被告丁○○所為，係犯刑法第三百四十五條之常業重利罪、第二
    百七十七條第一項普通傷害罪、第三百零五條之恐嚇危害安全罪。其與右揭不詳
    姓名年籍之成年男子數人，就常業重利、普通傷害、恐嚇部分，分別互有犯意聯
    絡及行為分擔，應論以共同正犯。又其先後多次恐嚇犯行，時間緊接、方法相同
    ，並觸犯構成要件相同之罪名，顯基於概括犯意反覆為之，應依連續犯之規定論
    以一罪。其所犯前開各罪，因犯意各別，行為互殊，犯罪構成要件亦不相同，應
    予分論併罰。另甲訴人雖就被告於九十年七月上旬貸予己○○一萬二千元部分之
    犯罪事實並未敘及，然此部分與前揭犯罪事實欄一之附表一部分犯罪事實，屬被
    告基於一個常業重利之犯意下所為之犯行，具實質上一罪關係，本院自得併予審
    究。又甲訴人雖未對被告於九十年七月三十一日以電話恐嚇戊○○○部分之犯罪
    事實起訴，然該部分與前揭犯罪事實欄三附表二部分之犯罪事實，具連續犯之裁
    判上一罪關係，依審判不可分原則，本院自亦得併予審究。
三、原審對於被告傷害，恐嚇部分，適用刑法第二十八條、第五十六條、第二百七十
    七條第一項、第三百零五條，罰金罰鍰提高標準條例第一條前段之規定，並審酌
    被告以暴力手段催討帳款，造成被害人生命、身體之危害，犯後否認犯行，態度
    不佳等一切情狀，就被告共同傷害部分量處有期徒刑三月，就其連續恐嚇部分量
    處有期徒刑四月。經核原審此部分判決認事用法並無違誤，量刑亦屬適度。被告
    上訴意旨，仍執陳詞，否認犯罪，指摘原審此部分判決不當，顯無理由，應予駁
    回。
四、原審予以被告常業重利部分論科，固非無見，惟查(一)被告貸款予乙○○之地點，
    係高雄市○鎮區○○路前，已經被告於本院調查中供述明確（見本院九十二年五
    月五日訊問筆錄），而原判決附表一編號誤載為「高雄市○○路與大順路口」，
    自有未合。(二)又被告貸款予丙○○、戊○○○及九十年七月上旬貸款予己○○之
    地點，分別係「高雄市○○○路大統快速旁」、「高雄市○鎮區○○路甲園前」
    及「高雄市○○區○○路二十號附近」，又據被告於本院調查中供述明確（見同
    上筆錄），而原判決附表一關於上開借款地點均記載不詳，即有認定事實不明確
    之違失。被告上訴意旨，仍執前詞，否認常業重利犯罪，固無足取，然原審此部
    分判決既有上述可議，自應由本院將原審此部分判決連同其定執行刑部分撤銷改
    判。審酌被告不思循正當工作賺取所得，竟於居間媒介後受僱於地下錢莊代為催
    討帳款為生，影響金融秩序之健全發展至鉅，犯後否認犯行，態度不佳，未見悔
    意等一切情狀，仍量處有期徒刑七月。又扣案之帳冊一本及行動電話晶片一枚，
    係被告丁○○所有，業據被告供明在卷（原審九十一年五月三十一日訊問筆錄）
    ，係供被告犯常業重利罪所用之物，應依刑法第三十八條第一項第二款規定併予
    宣告沒收；另扣案借貸憑證六張、本票一本、空白借貸憑證一盒，雖為被告所有
    ，然被告否認與本件犯行有關，本院亦查無證據證明係供本件犯罪所用或預備供
    犯罪所用之物，爰均不予宣告沒收，附此敘明。
五、本件撤銷改判部分所處有期徒刑七月，扣案之帳冊一本、行動電話晶片一枚均沒
    收，與駁回上訴部分所處有期徒刑三月、四月，定其應執行有期徒刑一年，扣案
    之帳冊一本，行動電話晶片一枚，均沒收。
據上論斷，應依刑事訴訟法第三百六十八條、第三百六十九條第一項前段、第三百六
十四條、第二百九十九條第一項前段、刑法第三百四十五條、第五十一條第五款、第
三十八條第一項第二款，判決如主文。
本案經檢察官彭南雄到庭執行職務。
中    華    民    國     九十二     年       六       月     十  二     日
                              臺灣高等法院高雄分院刑事第三庭
                                  審判長法官  周賢銳
                                        法官  黃建榮
                                        法官  謝宏宗
右正本證明與原本無異。
常業重利部分如不服本判決應於收受本判決後十日內向本院提出上訴書狀，其未述
上訴理由者，並得於提起上訴後十日內向本院補提理由書狀（均須按他造當事人之人
數附繕本)「切勿逕送上級法院」。
其他部分不得上訴。
                                      書記官  賴梅琴
中    華    民    國     九十二     年       六       月     十    六   日
附錄：本判決論罪科刑法條：
刑法第二百七十七條第一項：
傷害人之身體或健康者，處三年以下有期徒刑，拘役或一千元以下罰金。
刑法第三百零五條
以加害生命、身體、自由、名譽、財產之事，恐嚇他人致生危害於安全者，處二年以
下有期徒刑、拘役或三百元以下罰金。
刑法第三百四十五條
以犯前條之罪為常業者，處五年以下有期徒刑，得併科三千元以下罰金。
附表一：
┌──┬─────┬────────┬────────────┬─────┐
│編號│ 被害人   │借貸時間        │ 借貸地點               │借貸金額  │
│    │          │                │                        │及 利 息  │
├──┼─────┼────────┼────────────┼─────┤
│一  │ 乙○○   │九十年六月間    │高雄市○鎮區○○路甲園前│一萬二千元│
│    │          │                │                        │（年息百分│
│    │          │                │                        │之三百）  │
├──┼─────┼────────┼────────────┼─────┤
│二  │ 丙○○   │九十年六月十七日│高雄市○○○路大統快速旁│一萬二千元│
│   │          │                │                        │（年息百分│
│    │          │                │                        │之三百）  │
├──┼─────┼────────┼────────────┼─────┤
│三  │ 戊○○○ │九十年七月間    │高雄市○鎮○○○路甲園前│一萬二千元│
│    │          │                │                        │（年息百分│
│    │          │                │                        │之三百）  │
├──┼─────┼────────┼────────────┼─────┤
│    │          │九十年七月上旬  │高雄市○○區○○路二十號│一萬二千元│
│    │          │                │附近                    │（年息百分│
│    │          │                │                        │之三百）  │
│四  │ 己○○   ├────────┼────────────┼─────┤
│    │          │九十年八月二日  │ 高雄市○○路與民權路口 │一萬元    │
│    │          │                │                        │（年息百分│
│    │     │                │                        │之二百四十│
│    │          │                │                        │）        │
└──┴─────┴────────┴────────────┴─────┘
附表二：
┌─┬────┬─────────┬───────────────────┐
│  │ 被害人 │ 犯罪時間         │犯罪地點及方式                        │
├─┼────┼─────────┼───────────────────┤
│  │        │ 九十年八月間     │由地下錢莊成員打電話予乙○○恫稱：如不│
│一│乙○○  │                  │還錢，由我們來處理，要讓你比戊○○○更│
│  │        │                  │嚴重等語。                            │
├─┼────┼─────────┼───────────────────┤
│  │        │九十年七月十一日  │丁○○打電話予丙○○恫稱：如再不還錢，│
│  │        │                  │我們就準備來處理妳了等語。            │
│二│丙○○  ├─────────┼───────────────────┤
│  │ │九十年七月十六日  │丁○○在高雄市○○○路對丙○○恫稱：你│
│  │        │                  │再跑，我就把你處理掉等語。            │
├─┼────┼─────────┼───────────────────┤
│  │        │九十年七月三十一日│丁○○打電話予戊○○○恫稱：如再不還錢│
│  │        │                  │，今天叫所有手下全部出動抓妳，如果被我│
│  │        │                  │們抓到要打得妳很慘等語。              │
│  │        ├─────────┼───────────────────┤
│三│戊○○○│九十年八月十九日  │丁○○打電話予戊○○○恫稱：如再不還錢│
│  │        │                  │，見到你就打你等語。                  │
│  │        ├─────────┼───────────────────┤
│  │        │九十年八月三十一日│丁○○在高雄市○○街對戊○○○恫稱：如│
│  │        │                  │不還錢就不像上次腳傷而已，要讓妳坐輪椅│
│  │        │                  │等語。                                │
├─┼────┼─────────┼───────────────────┤
│  │        │九十年八月四日    │丁○○在高雄市○○路與正勤路口對己○○│
│四│己○○  │                  │恫稱：以後如不準時交錢，要叫人打你並把│
│  │        │                  │你的攤位載走等語。                    │
└─┴────┴─────────┴───────────────────┘
                                                                        Ｆ


司法院資訊處製作；財團法人民間司法改革基金會備份。
